【裁判字號】    96,交上訴,2195
【裁判日期】    970304
【裁判案由】    業務過失致死
【裁判全文】
臺灣高等法院臺中分院刑事判決      96年度交上訴字第2195號
上  訴  人  臺灣彰化地方法院檢察署檢察官
被      告  甲○○
被      告  丁○○
上列上訴人因業務過失致死案件，不服臺灣彰化地方法院96年度
交訴字第16號中華民國96年7月10日第一審判決（起訴案號：臺
灣彰化地方法院檢察署95年度偵字第10527號），提起上訴，本
院判決如下：
    主  文
原判決關於被告甲○○部分撤銷。
被告甲○○從事業務之人，因業務上之過失致人於死，處有期徒
刑陸月，減為有期徒刑參月，如易科罰金，以銀元佰元即新台
幣玖佰元折算壹日。
其餘上訴駁回。
    事  實
一、甲○○為和桐通運股份有限公司之司機，為從事駕駛業務之
    人。於民國95年1月12日中午12時許，甲○○駕駛車號X3-93
    2號聯結車（拖車車號為Y2-62號)，沿國道一號高速公路由
    南往北方向行駛，行經該公路北上222公里150公尺處附近 (
    彰化縣埤頭鄉)，本應注意汽車在行駛途中，不得驟然或任
    意變換車道，如欲變換車道，應先顯示方向燈，告知前後車
    輛，並保持安全距離及間隔，方得變換車道，依當時道路型
    態為直路、路面無缺陷、無障礙物等情，客觀上並無不能注
    意之情事，竟疏未慮及所駕駛係汽車與重型拖車所組成之聯
    結車輛，車身長度較一般客貨車輛為長，於變換車道時，應
    注意保持適當之安全距離及間隔，竟在與後車間距尚未達相
    當之安全距離時，即貿然從其所行駛之內側車道，變換至外
    側車道。適有張道江服用酒精過量，致體內血液中酒精濃度
    已高達0.239%時，仍駕駛車號358- QT號大貨車沿國道1號高
    速公路北上行駛，行經前開路段，亦未注意車前狀況，沿外
    側車道由南往北行駛，疏未注意車前狀況，待察覺左前方有
    甲○○所駕駛之聯結車自內側車道切入外側車道內之狀況而
    採取緊急安全措施踩煞車後，見仍無法避免與前車發生追撞
    ，乃欲將車往左轉即向內側車道方向行駛，圖以此閃避甲○
    ○變換車道之行為，惟仍閃避不及，以致被害人張道江所駕
    駛之上開大貨車左前車頭在內外側車道分向線處追撞同向行
    駛在前由甲○○所駕駛之前開拖車右後部位，導致被害人張
    道江所駕駛之車輛因該追撞行為而失控驟然橫向駛入內車道
    ，斯時在後方同向行駛內側車道之丁○○駕駛車號WB-608
    號大貨車，因事出突然見狀已不及煞車，而採取將車輛往右
    即外側車道行駛之閃避措施，仍因內、外車道均遭張道江打
    橫停放後已無足夠通行空間，致無法防患之丁○○所駕駛車
    輛左前車頭仍追撞已肇事而失控打橫駛入內車道之由被害人
    張道江所駕駛大貨車右後方，致被害人張道江所駕駛之上開
    大貨車因此以順時鐘方向轉成北往南，並順勢往高速公路中
    央分向島衝撞後始停止，導致張道江因而受有腹腔內出血等
    傷害，導致出血性休克，於送醫途中傷重死亡。
二、案經被害人張道江之妻丙○○告訴及臺灣彰化地方法院檢察
    署檢察官據報相驗後自動檢舉偵查起訴。
    理  由
壹、撤銷改判部分：
一、訊據被告甲○○固坦承伊係和桐通運股份有限公司之司機，
    且有於上揭時、地，因駕駛聯結車，在該路段與被害人張道
    江所駕駛之大貨車發生追撞，致被害人張道江死亡之事實，
    核與證人丁○○所述相符，並有道路交通事故現場圖、道路
    交通事故調查報告表(一)、(二)、現場及車損照片、相驗照片、
    車號查詢汽車車籍資料等附卷可稽，且經臺灣彰化地方法院
    檢察署檢察官督同法醫相驗屬實，並製有勘驗筆錄、法醫驗
    斷書及相驗屍體證明書在卷可憑。
二、被告甲○○雖矢口否認有業務過失致死之犯行，並辯稱：伊
    當日並無變換車道，因為聯結車車身很長，倘欲變換車道完
    成，須6部小轎車之車身距離才能變換完成，當日事發路段
    前方有事故，已經定點停車，倘伊係變換車道，伊之車輛應
    僅有車頭在外側車道，被害人所駕駛車輛應係會撞倒伊之右
    側車身，伊當時甫起步，時速約2、30公里而已，本件車輛
    與被告有無變換車道無關，而係被害人張道江疏未注意車前
    狀況而未及減速云云。
三、經查：
(一)被害人張道江之駕駛狀況：
  1.本案被害人張道江於事故發生當時，係急踩煞車，並於外側
    車道留有2條直線煞車痕之走向，且與道路呈平行狀顯示，
    被害人張道江於未肇事前之行車軌跡係沿外側車道直行，且
    被害人張道江與被告甲○○兩車相撞地點，應即係煞車痕急
    促移位點，此有卷附現場照片在卷可稽，且經原審檢送卷附
    照片函請臺灣省車輛行車事故覆議鑑定委員會，及檢察官檢
    附卷內照片，檢送國立交通大學鑑定，該2機關，亦均認定
    被害人張道江當時之行車方向即係在外側車道，且被告甲○
    ○及被害人張道江2車撞擊地點即係在煞車痕急促移位點，
    此亦有臺灣省車輛行車事故覆議鑑定委員會96年3月27日府
    覆議字第095010357B號函及國立交通大學行車事故鑑定意見
    書各1份在卷可稽（見原審卷第49頁，他字卷第45頁）。再
    依照相驗卷第50頁上方照片所示，本案煞車痕急促移位點，
    即係在該路段之外側車道內，從而被告甲○○與被害人張道
    江兩車相撞之地點，應係在該路段之外側車道內。
  2.按汽車駕駛人飲用酒類或其他類似物後其吐氣所含酒精濃度
    超過每公升0.25毫克或血液中酒精濃度超過百分之0.05以上
    者，不得駕車；汽車行駛時，駕駛人應注意車前狀況，並隨
    時採取必要之安全措施，此觀道路交通安全規則第114條第2
    款、第94條第3項規定甚明。本件被害人張道江在車禍發生
    後，被害人張道江於送醫後之95年1月12日下午2時50分接受
    卓醫院採血送驗，其血液中酒精濃度為239.5MG/DL，相當於
    呼氣酒精濃度1.19MG/L，此有卓醫院檢驗室報告單黏貼於國
    道公路警察局第三警察隊道路交通事故當事人酒精測定紀錄
    表1紙在卷可稽（見相字卷第15頁）。參照交通部運輸研究
    所89年8月對駕駛人行為之研究（酒醉駕車對駕駛行為之分
    析研究）指出，吐氣酒精含量每公升0.25毫克等於血液中酒
    精濃度0.05％（亦即每100毫升血液中含50毫克酒精），而
    1.血液中酒精濃度到達0.03％至0.05％時，對駕駛能力之影
    響為：多數駕駛人心境逐漸變幻不定、視覺與反應靈敏性減
    弱、對速度及距離的判斷力差。對心理行為之影響為：觀察
    力逐漸欠缺、心情漸趨輕鬆、自信心增加、多話、精神狀態
    處於陶醉感。2.血液中酒精濃度到達0.05％至0.08％時，對
    駕駛能力之影響為：反應遲純、駕駛能力受損、遲而不決或
    決而不行。對心理行為之影響為：情緒鬆弛、感情與行為趨
    向誇張、肌肉不協調、精神處於興奮狀態。3.血液中酒精濃
    度到達0.08％至0.15％時，對駕駛能力之影響為：判斷力嚴
    重受到影響、體能與精神協調受損、駕駛之體能困難增加。
    對心理行為之影響為：產生情緒異常現象、步伐不平穩、言
    語不清、反應惡劣、記憶及判斷力受損、精神處於錯亂狀態
    。4.血液中酒精濃度超過0.15％時，對駕駛人能力之影響為
    ：視線搖晃、駕駛已進入恍惚狀態、判斷及理解遭到扭曲、
    駕駛不穩定。對心理行為之影響為：意識不明、嘔吐、站、
    走及講話困難、責任感喪失、精神處於麻醉狀態。5.血液中
    酒精濃度超過0. 5％時，對駕駛人能力之影響為：無法開車
    。對心理行為影響為：爛醉如泥、失去知覺可能致死、精神
    處於昏睡狀態。本案被害人張道江於事故發生後之當天下午
    2時50分接受血液檢驗，所含酒精濃度達239.5MG/DL，亦即
    血液中酒精濃度達0.239％，依據前開說明，被害人張道江
    當時就駕駛能力至少應已屬視線搖晃、進入恍惚狀態、判斷
    及理解遭到扭曲、駕駛不穩定，而就其心理上之影響為反應
    惡劣、記憶及判斷力受損、精神處理錯亂狀態等程度。
    足認被害人張道江飲用酒精過量，已達影響其駕駛及反應之
    能力，竟仍違規駕駛車輛，並未注意車前狀況，且在發生車
    禍之剎那間，已有恍惚現象，而未能及時發現被告甲○○駕
    駛之聯結車切入其車道（此部分詳後述）。是被害人張道江
    有違反飲酒逾越一定酒精濃度不得駕車之規定，而違規行車
    ，並疏未注意車前狀況，具有重大過失之情形，至為顯然，
    國立交通大學行車事鑑定意見書亦採同一見解，有上開鑑定
    意見書在卷可按（見相卷p109)，至於台灣省車輛行車事故
    鑑定覆議委員會認定被害人張道江無肇事因素，此部分之鑑
    定報告，核無足採。
(二)被告甲○○之行車情形：
  1.按汽車在行駛途中，不得驟然或任意變換車道；如欲超越前
    車或變換車道，應先顯示方向燈告知前後車輛，並保持安全
    距離及間隔。被告行為時有效施行之高速公路交通管制規則
    第11條定有明文。
  2.被告甲○○及被害人張道江2車撞擊地點係在煞車痕急促移
    位點，有臺灣省車輛行車事故覆議鑑定委員會函及國立交通
    大學行車事故鑑定意見書各1份在卷可稽，已詳述如前，而
    依照相驗卷第50頁上方照片所示，本案煞車痕急促移位點，
    係在該路段之外側車道內，從而被告甲○○與被害人張道江
    兩車相撞之地點，應係在該路段之外側車道內。又被害人張
    道江之煞車痕終點處係向左斜（左輪煞車痕終點位置在內側
    車道、右輪煞車痕終點位置在外側車道）；且被害人張道江
    所駕車輛車受損部分在前左車頭，而被告甲○○受損部位在
    後右（非正後）；再二車肇事時所留之碎片、掉落物位置係
    在內、外車道分道線附近處等跡證，應足認被害人張道江所
    駕車輛由後撞及前行被告甲○○所駕車輛時，係向左斜跨在
    內、外車道分道線上，被害人張道江駕駛車輛之前左車頭處
    ，碰撞在前行駛亦同時向右跨行在內、外車道分道線上之被
    告甲○○所駕車輛後右位置肇事，是以被告甲○○所駕車輛
    係由內車道向右變換外車道尚未完成之動態中被撞，甚明。
    且依被告甲○○所駕聯結車暨拖車之長（1070cm)、寬 (250
    c m)，與被害人張道江所駕駛大貨車之長 (642cm)、寬 (22
    3 cm)等情狀，有現場測量照片、行照及交通部公路總局台
    中區監理所彰化監理站函附汽車新領牌照登記書等在卷可按
    （見原審卷p55-56、本院卷p88-89)，相互比照下，茍被告
    甲○○所辯稱伊之車輛如係屬在外側車道正常行駛被張車追
    撞，或伊係在發現被害人張道江車輛時，欲閃避而從外側車
    道變換至內側車道等情屬實，則撞擊位置當係在被告甲○○
    所駕車輛之整個正後方或左後方；臺灣省車輛行車事故覆議
    鑑定委員會鑑定報告亦同此見解，此有96年3月27日府覆議
    字第095010357B號函1紙在卷可稽（見本院卷第49頁）。至
    於被告甲○○所提卷附4紙照片 (見原審卷p33正反面)，因
    該照片既無車禍現場全貌，僅得據以認定照片內之物品係被
    告肇事聯結車所拖掛之拖車後方外觀，然是否係肇事現場當
    下所拍攝，尚難憑信，且依被告甲○○於車禍發生時，亦供
    稱被撞擊後車輛有往前移動等語（見相卷p10之國道公路警
    察局道路交通事故調查筆錄)，自無法以被告所提供之照片
    據為車禍發生時，雙方發生碰撞地點之認定。再者，本件被
    告所駕駛車輛雖非右後角，而係右後方與被害人張道江車輛
    發生撞擊，有被告車輛照片可稽（見相卷p24)，然以該撞擊
    位置、煞車痕所呈現之撞擊地點，及肇事地點僅有內外各一
    車道可供行駛之情狀，因係被害人張道江車輛向左斜在內、
    外車道分道線上時，與在前行駛亦同時向右跨行在內、外車
    道分道線上之被告甲○○車輛之後右方發生撞擊，已詳述如
    前，至於肇事現場，因被害人張道江之車輛係先追撞被告之
    車輛，復遭在後方不及反應之丁○○車輛撞擊，導致被害人
    車輛之擋風玻璃全部碎裂一地，所載運之貨物亦散落一地，
    又有救難人員在場對受困車內之丁○○及被害人張道江進行
    搶救，以致於地上散落物品已遭破壞，實難僅以卷附照片上
    所示肇事地點之內外車道上均有被害人張道江車輛擋風玻璃
    散落一地之情形（見相卷p26、27)，即認被告甲○○車輛係
    在外車道上，且係正後方遭被害人張道江之車輛追撞，被告
    上開辯詞均難採信。
  3.又經原審法院函詢內政部警政署國道公路警察局第三警察隊
    事故發生當時，事故地點前方有無任何貨車裝載散落之事故
    ，經該隊覆以：經向本隊交通組及勤務指揮中心查詢，95年
    1 月12日中午12時30分，國道一號公路北向222公里150公尺
    處前方路段，無貨車裝載散落於地情事發生，此有該隊96年
    2 月14日公警三刑字第0960301141號函暨所附公路警察局第
    三警察隊95年1月12日基地臺、巡邏車無線電通信聯絡紀錄
    表各1紙在卷可稽（見本院卷第41頁至第42頁）；另證人即
    當日處理之國道公路警察局第三警察隊員警陳宏智於原審審
    理時亦證稱：當天肇事地點前方，其並不知道有無物品散落
    ，因勤務中心並未接獲通報等語（見原審卷p96），被告甲
    ○○自警詢至本院審理時，雖均堅稱渠等於行車過程中，確
    有無線電聯絡前方有散落蔬果，惟是當日事故地之前方路段
    ，縱令確有物品散落於地之狀況，亦可能僅係有物品散落之
    情形，然情況尚未影響車流及行車安全，致國道公路警察局
    未接獲通報。然不論前方是否因有物品散路在地致車速減慢
    ，依照同案被告丁○○於原審審理時陳稱：當日伊原本之時
    速還有8、90公里等語，則當日事故發生時，該路段前方車
    輛尚非屬完全靜止之狀態，被告甲○○辯稱因前方係定點停
    ，伊不可能正在變換車道云云，應屬事後卸責之詞，亦不足
    採信。至於證人丁○○於原審審理時雖證稱：其當日係行駛
    北上內側車道，其行車時，前方本來沒車，且其在開內側時
    ，前方印象中是小車等語，惟證人丁○○於原審審理時另證
    稱：其並未特別注意到被告甲○○的車子等語。衡之一般人
    駕車習慣，除遇特殊狀況，本難期待駕駛人會特別注意某時
    點行車前方究竟係何種車輛；況證人丁○○亦證稱：在整個
    行車過程中，除非有認識的車輛，否則並不會特別注意有留
    下印象等語（詳見原審卷p100），尚難以證人丁○○之上開
    證述，逕認被告甲○○於發生事故當時，確係一直於外側車
    道行駛。從而，被告甲○○所辯顯與卷內事證不符，尚難據
    信。本案事故發生前，被告甲○○所駕車輛，應係從該路段
    之內側車道變換車道至外側車道，且即將變換車道完成，並
    於外側車道遭被害人張道江所駕貨車撞擊，灼然甚明。
  4.按汽車行駛高速公路及快速公路，前後二車之行車安全距離
    ，在正常天候狀況下，大型車：車輛速率之每小時公里數值
    減20，單位為公尺，換算如下：大型車車速時速60公里-最
    小距離40公尺、70公里-50公尺、80公里-60公尺、90公里
    -70公尺、100公里-80公尺、110公尺-90公尺，高公路及快
    速公路交通管制規則第6條定有明文。依被告甲○○於警詢
    時所供述：在車禍發生定點前行速皆在90公里時之時速以內
    ，及同案被告丁○○於原審時所供稱：當日伊原本之時速還
    有8、90公里等情，可知本件肇事時，被告甲○○駕駛聯結
    車內車道轉入外車道時，依當時行車速度，與後車之距離最
    少需達40公尺之間距，方得進行變換車道之駕駛行為，然依
    道路交通事故現場圖所示，被害人張道江所駕駛大貨車在現
    場遺留之煞車痕，至發生追撞之煞車痕急促移位點止，雖達
    26.2公尺，顯見，被告甲○○當時進行變換車道時，所預留
    與後車之距離，尚不足40公尺，實難認已有保持適當之安全
    距離。
  5.由以上現場跡證綜合研判，本件事故發生經過之合理推論應
    為：被告以約90公里以下之時速駕駛重噸位之聯結車，由內
    車道變換至外車道，適有被害人張道江沿外側車道行駛，卻
    因飲用酒品致酒精濃度過量後，導致視線搖晃、駕駛已進入
    恍惚狀態之駕駛及反應能力均不佳之情形，未見左前方被告
    甲○○所駕之聯結車在保持之間距尚未達安全距離時即進行
    變換車道之駕駛行為，因在恍惚之中，仍以等速在後行駛，
    待察覺時雖急踩煞車，仍無法將所駕駛之大貨車煞停，而將
    車輛往左閃避，並以其大貨車之左前車頭追撞由內車道向右
    變換外車道尚未完成之動態中被告甲○○所駕駛聯結車之右
    後部位後，被害人張道江之大貨車即瞬間失控打橫衝入內車
    道，嗣又因行駛在內車道之丁○○所駕貨車無閃避時間，雖
    採取往右閃避之措施，仍因北上車道均達被害人之大貨車占
    據，致被害人駕駛之大貨車右後側遭丁○○貨車之左前車頭
    直接撞擊，形成第二次相撞，張道江之車輛乃以順時鐘方向
    轉成由北往南，並擦撞高速公路中央分向島後停止，被害人
    張道江並因腹腔大量出血休克死亡。
  6.國立交通大學行車事故鑑定意見書，雖認係張道江酒精濃度
    過量駕駛大貨車未注意車前狀況，追撞甲○○車輛為肇事原
    因，此結論部分雖大致無訛，但對於被告甲○○車輛與被害
    人張道江車輛之撞擊位置，認為甲○○車輛係正後方受損，
    顯與卷附現場照片上甲○○駕駛聯結車之拖車右半部位保險
    桿明顯已因撞擊而凹陷，而有不符，該鑑定報告對於被告甲
    ○○車禍發生時之行車動線認定顯與卷附事證不符，此部分
    鑑定結果，實難採認，是以，該鑑定報告既未就被告甲○○
    事發當時之變換車道行為是否失當進行鑑定，自無法以該鑑
    定報告據以為被告甲○○有利之認定，附此敘明。
  7.被告甲○○為已考領職業大貨車駕照之駕駛人，本應恪遵不
    得驟然任意變換車道，及顯示方向燈，並保持安全距離之規
    定，且依當時道路型態為直路、路面無缺陷、無障礙物等情
    ，客觀上並無不能注意之情形，竟疏未注意與被害人張道江
    之車輛保持相當之安全距離，即從其所行駛之內車道變換至
    外車道，致與張道江車輛發生碰撞而肇事，並導致張道江又
    遭在行駛在後方遭此瞬間事故而無足夠反應時間及空間之丁
    ○○所駕駛之車輛再次撞擊，致被害人張道江傷重死亡，自
    有過失，且其過失行為與被害人張道江死亡之間，具有相當
    因果關係，亦不因被害人張道江本人亦有重大過失，而解免
    被告應付之責任。
  8.綜合上揭直接、間接證據，在經驗法則、論理法則支配下，
    本於合理之推斷，應認被告甲○○犯罪事證已臻明確，所辯
    各節，不足採信，其犯行可以認定。
四、查，被告行為後，中華民國刑法於94年2月2日修正公布，並
    自95年7月1日施行，有關：
  (一)法定刑中罰金刑部分：
    刑法第33條第5款業經修正公布，修正後刑法第33條第5款規
    定：「罰金：新臺幣1千元以上，以百元計算之」。與修正
    前刑法第33條第5款規定：「罰金：（銀元）1元以上」不同
    。比較新舊法結果，以修正前即行為時法較有利於被告，故
    依刑法第2條第1項前段規定，本案關於被告所犯刑法第276
    條第2項之罪之法定刑罰金部分，自應適用行為時之法律即
    修正前刑法第33條第5款規定決定其罰金部分之法定刑。
  (二)易科罰金折算標準部分：
    被告行為後，罰金罰鍰提高標準條例第2條業於95年5月17日
    刪除第2條條文；並自95年7月1日施行，而刑法第41條第1項
    前段關於易科罰金之折算標準已由舊法之銀元1百元、2 百
    元、3百元修正為新臺幣1千元、2千元、3千元，因屬科刑規
    範事項之變更，其折算標準為裁判時所應諭知，自有就新舊
    法規定比較之必要，經比較新舊法結果，以被告行為時之舊
    法較為有利於被告，是依刑法第2條第1項前段之規定，應適
    用被告行為時之舊法即依修正前刑法第41條第1項前段、修
    正前罰金罰鍰提高標準條例第2條之規定，諭知以銀元3百元
    （即新臺幣9百元）折算1日作為易科罰金之折算標準。
五、核被告甲○○所為，係犯刑法第276條第2項之業務過失致人
    於死罪。爰審酌駕駛車輛行駛於路上者，對於道路上之一切
    狀況，均應謹慎注意，提高警覺，依被告甲○○疏未注意相
    關安全規定之過失程度及被害人張道江飲用大量酒精後，仍
    駕駛大貨車上高速公路之與有過失之情形；本件事故雖造成
    被害人張道江因車禍意外身故，對身為配偶之告訴人而言必
    定悲痛不已，誠屬憾事，然依本件車禍發生肇事雙方之過失
    程度，及被告犯後矢口否認犯行，且事後尚與被害人家屬勉
    力商談民事和解等一切情狀，量處如主文第2項所示之有期
    徒刑6月。又為紀念解除戒嚴20週年，予罪犯更新向善之機
    ，所制定之中華民國96年罪犯減刑條例業於96年7月16日生
    效實施，本件被告犯罪時間在中華民國96年4月24日以前，
    所犯為刑法第276條第2項之罪，而宣告之有期徒刑未逾1年6
    月，合於減刑條件，並依該條例之規定減其刑期2分之1，並
    諭知易科罰金之折算標準。
六、原審未詳細審酌上情，對被告甲○○為無罪之判決，自有未
    洽。公訴人上訴意旨，指摘原判決此部分認事用法有誤，並
    據以指摘原審判決不當，為有理由，應由本院將原審判決被
    告甲○○無罪部分予以撤銷改判，並諭知如主文第2項所示
    之刑及減得之刑，與易科罰金之折算標準。
貳、上訴駁回即丁○○部分：
一、公訴意旨略以：被告丁○○為宥泰交通事業有限公司之司機
    ，為從事駕駛業務之人。於民國95年1月12日12時30分許，
    被害人張道江服用酒精過量後，駕駛車號358-QT號大貨車沿
    國道1號高速公路北上，行經222公里150公尺處（彰化縣埤
    頭鄉）北向外側車道時，因被告甲○○駕駛車號X3-932 號
    聯結車（拖車車號為Y2-62號）由內側車道變換至外側車道
    疏未注意保持安全距離及間隔，與被害人張道江駕駛之大貨
    車發生追撞，是時同向行駛在後之被告丁○○駕駛車號WB-6
    08號大貨車，本應注意車前狀況，隨時採取必要之安全措施
    ，並應保持行車安全距離，而依當時情況，並無不能注意之
    情形，竟疏未注意車前狀況及保持安全距離，而追撞前方已
    肇事由被害人張道江所駕駛之大貨車右後方，致被害人張道
    江所駕駛之上開大貨車失控向左衝撞中央分向島始停止，嗣
    於送醫途中因腹腔內出血及休克不治死亡，因認被告丁○○
    涉犯刑法第276條第2項之業務過失致人於死罪嫌。
二、按犯罪事實應依證據認定之，無證據不得認定犯罪事實，又
    不能證明被告犯罪者，應諭知無罪之判決，刑事訴訟法第15
    4條第2項、第301條第1項分別定有明文。又認定犯罪事實所
    憑之證據，無論係直接證據或間接證據，其為訴訟上之證明
    ，須於通常一般之人均不致有所懷疑，而得確信其為真實之
    程度者，始得據為有罪之認定，倘其證明尚未達到此一程度
    ，而有合理之懷疑存在時，事實審法院復已就其心證上理由
    予以闡述，敘明其如何無從為有罪之確信，因而為無罪之判
    決，尚不得任意指為違法，最高法院76年臺上字第4986 號
    判例足資參照。另刑法上處罰過失犯，須行為人對犯罪之發
    生，有注意之義務，且依當時情形能注意，竟疏於注意，而
    使結果發生，始能加以處罰，若依當時情形，結果之發生，
    乃事出突然，非其所能注意防範，即無過失之可言，縱有結
    果之發生，亦不能令負刑責，最高法院所著80年度臺上字第
    4056號判決意旨可資參照。再按刑法上之過失，係指行為人
    按其情節應注意，並能注意而不注意者，或行為人對於構成
    要件事實，雖預見其能發生而確信其不發生者而言，刑法第
    十四條定有明文，故刑法上過失行為之成立，應以行為人對
    該過失行為所生之構成要件結果、因果歷程有客觀預見可能
    性及主觀預見可能性，且行為人基於此預見之可能性，而有
    違反客觀上之注意義務致構成要件事實發生者，始足當之。
    按犯罪事實應依證據認定之，無證據不得推定其犯罪事實；
    復不能證明被告犯罪或其行為不罰者，應諭知無罪之判決，
    刑事訴訟法第154條第2項、第301條第1項分別定有明文。次
    按認定犯罪事實所憑之證據，無論為直接證據或間接證據，
    其為訴訟上之證明，須於通常一般之人均不致於有所懷疑，
    而得確信其為真實之程度者，始得據之為有罪之認定，倘其
    證明尚未達到此一程度，而有合理性懷疑之存在時，即無從
    為有罪之確信，最高法院76年台上字第4986號判例足資參照
    。再者，消極的犯罪，必以行為人在法律上具有積極的作為
    義務為前提，此種作為義務，雖不限於明文規定，要必就法
    律之精神觀察，有此義務時，始能令負犯罪責任，最高法院
    31年上字第2324號分別著有判例亦可資參照。
三、本件公訴人認被告丁○○涉有上開業務過失致死罪嫌，主要
    係以(1)相驗屍體證明書、驗斷書、相驗照片證明被害人張道
    江業已死亡；(2)道路交通事故調查報告表、道路交通事故現
    場圖、道路交通事故調查報告表(一)、(二)、現場照片34張、車
    號查詢汽車車籍資料2紙及臺灣省車輛行車事故覆議委員會
    95年6月15日府覆議字第0950100357號函暨檢附之鑑定意見
    書、同委員會95年7月14日府覆議字第0950100357 A號函及
    國立交通大學95年10月23日交大管運字第09500130 61 號函
    暨檢附之鑑定意見書各1份，為其主要論據。訊據被告丁○
    ○固坦承於上開時間，駕駛車號WB-608號大貨車，行經事故
    地點，且伊於未煞車狀況下，將己所駕駛之大貨車往右偏轉
    致與被害人張道江所駕大貨車及紐澤西護欄相撞等情，惟被
    告丁○○堅詞否認有何業務過失致死犯行，並辯稱：伊當時
    係行駛在內線車道，被害人張道江所駕車輛突然整臺車橫掃
    過來內側車道，因係瞬間發生，伊根本無從反應，縱踩煞車
    亦無用，伊即欲以將車輛偏右行駛方向欲閃避，惟因該路段
    當時修路中封鎖路肩，致閃避不及等語。
四、經查：
(一)被告丁○○自警詢至本院審理時，均堅稱伊當日原係駕車在
    內側車道，係因被害人張道江所駕車輛突然打橫在內側車道
    ，伊才會閃避至外側車道等語，且被害人張道江於撞擊被告
    甲○○所駕聯結車前，被害人張道江始將方向盤往左打，欲
    將車輛移至內側車道乙節，亦有煞車痕照片9紙及被害人林
    道江事故後，仍坐趴於駕駛座之照片2紙附卷可參（見他卷
    p10、相卷p23、p49至52、p25）。衡之一般人駕車習慣，於
    發現所駕車輛將與前車相撞時，緊急避險動作無非即係緊急
    煞車或左右閃避；本案被害人張道江於該事故地點前留下極
    長之煞車痕，惟仍無法將該車煞停，被害人張道江於煞車過
    程中，未選擇將該車變換車道至內側車道，極有可能即係因
    當時內側車道仍有來車，從而，被告丁○○辯稱伊當時在內
    側車道行駛，發現被害人張道江疾駛而過，且因研判煞車無
    法煞停，即未煞車馬上將車往外側車道行駛等語，尚非絕無
    可能。從而，被害人張道江於所駕車輛無法煞停，而與被告
    甲○○所駕車輛相撞當時，因被害人張道江當時已將方向盤
    往左轉打，再加上被害人張道江與被告甲○○兩車相撞所產
    生之作用力及被害人張道江原駕車輛仍有之動力，被害人張
    道江所駕之車輛即打橫在該路段高速公路上，且將該僅有內
    外2線車道之路段幾乎整個橫跨，而佐以被害人張道江所駕
    駛之大貨車屬車長642公分、車寬223公分之大型車輛，而肇
    事地點則僅留有每車道均寬3.6公尺之內、外二車道供北往
    南車輛行駛，有汽車新領牌照登記書及道路交通事故現場圖
    在卷可按（見本院卷p89、相卷p18)，本件被告丁○○駕車
    駛近，於毫無預警狀況下，僅得將車盡量靠外側車道閃躲，
    惟仍因該路段施工中無路肩可供閃避，致撞擊被害人張道江
    所駕車輛之情，應可認定。蓋按汽車駕駛人對於防止危險發
    生之相關交通法令之規定，業已遵守，並盡相當之注意義務
    ，以防止危險發生，始可信賴他人亦能遵守交通規則並盡同
    等注意義務。若因此而發生交通事故，方得以信賴原則為由
    免除過失責任（最高法院84年度臺上字第5360號判例意旨參
    照）。是以，若駕駛人已遵守交通規則、盡相當注意義務以
    防止危險發生，即有信賴原則之適用，而得免除過失責任。
    本件被告丁○○當時因超車，暫時駕駛在屬內側之超車道，
    原欲返回外側車道，惟因被害人張道江超車急駛，故尚未及
    返回外側車道，即因被害人張道江與被告甲○○兩車相撞力
    道過猛，及被害人張道江本身將所駕車輛向左即內側車道轉
    打，致被害人張道江所駕車輛整個橫跨在該路段高速公路上
    ，被害人張道江所駕車輛，原即非被告丁○○所駕車輛之前
    方車輛，故被告丁○○本即無從與駕駛於外側車道之被害人
    張道江所駕車輛，保持適當之安全距離；而被害人張道江所
    駕車輛，又係突然打橫於被告丁○○所駕車輛之車道上，被
    告丁○○主觀上，實難對於自己駕車在高速公路上行駛，卻
    有其他車輛因事故發生後，突然橫跨在己方車道前方此顯然
    違背一般駕駛人常態認知之狀況，有認識可能，且於客觀上
    ，於高速公路上此行車速率極高，本案事發復如此突然，實
    難苛求被告丁○○可為有效防止危險發生之作為，亦即，難
    認被告丁○○未對防止本件交通事故危險發生盡相當之注意
    義務。被告基於信賴被害人張道江亦能遵守不違規穿越道路
    之交通規則，盡同等注意義務之情形下，卻因被害人張道江
    自身之違規行為後，該車輛突然橫跨整個高速公路車道，肇
    致本件不幸交通事故之發生，被告丁○○自應得主張信賴原
    則而免除過失責任。
(二)又被害人張道江所駕車輛之車頭受損痕跡，與被告甲○○之
    拖車後方受損痕跡相吻，有被害人張道江所駕車輛車頭及被
    告甲○○所駕拖車車尾照片6紙在卷可稽（見他卷p13、相卷
    p25、p53至54）；再參以被害人張道江所駕車輛最終停車地
    點之中央分隔護欄，並無嚴重受損痕跡，且中央分隔護欄之
    高度，顯與被害人張道江車頭受損高度不一，此亦有事故現
    場照片3紙附卷可參（見相卷p23下方、p25下方、p27下方）
    ，足認被害人張道江之車輛招致如此嚴重之撞擊變形，並致
    被害人張道江卡於駕駛座，應係第1次撞擊即被害人張道江
    自後追撞即將變換車道完成之被告甲○○車輛所致。且參酌
    被害人張道江之傷勢，即係因撞擊後車體變形擠壓強力碰撞
    ，致腹腔內出血；而被告丁○○嗣後雖因事出突然無從成功
    閃避，致撞及被害人張道江所駕車輛，然因被告丁○○所駕
    車輛撞擊被告張道江所駕車輛，並未能導致該車造成更嚴重
    之車損，則被害人張道江嗣後之受傷及不治死亡，實難認與
    被告丁○○之駕車撞擊被害人張道江車輛間，有何因果關係
    。
(三)至於本案於偵查中，雖經檢察官送臺灣省車輛行車事故覆議
    鑑定委員會及國立交通大學進行鑑定，臺灣省車輛行車事故
    覆議鑑定委員會鑑定結果為：就第一階段（即被害人張道江
    與被告甲○○部分）：本階段係張道江駕駛自大貨車，未注
    意車前狀況，由後撞及前方由內側車道變換外側車道之甲○
    ○營大貨車可能性較大；第二階段（即被告丁○○與被害人
    張道江部分）：本階段係丁○○駕駛營大貨車，未注意車前
    狀況，由後撞及前方已肇事停於車道之張車，為肇事原因。
    張道江無肇事因素，此有臺灣省車輛行車事故覆議鑑定委員
    會96年6月15日府覆議字第0950100357號函1紙在卷可稽（見
    他卷p32至33），且該覆議鑑定委員會復補充說明：依警圖
    繪示該該張、何二車肇事時所留碎片、掉落物位置在內、外
    車道分道線附近及何車受損位置在後右，非正後，張車受損
    位置在左前車頭，是以張車由後撞及前行何車時，何車由內
    車道向右變換外車道尚未完成，故何車變換車道行為，不排
    除其為第一階段部分之肇事重要因素，此亦有95年7月14日
    府覆議字第095010357A號函1紙在卷可稽（見他卷p37）；而
    國立交通大學鑑定結果則為：(1)張道江體內酒精濃度過量駕
    駛大貨車未注意車前狀況，追撞甲○○駕駛之半聯結車為肇
    事原因。(2)丁○○駕駛大貨車未注意車前狀況，追撞前方已
    肇事張道江駕駛之大貨車為肇事原因，此有國立交通大學行
    車事故鑑定意見書1紙在卷可稽（見他卷p45）。從而，綜觀
    前開2鑑定機關就本案事故所為鑑定，應係認被告甲○○不
    能排除有變換車道不當之過失行為；至於被告丁○○部分，
    則未審酌本件被告彭俊俊事故發生時係行駛在內車道上，而
    被害人張道江則行駛在外車道上，且係張道江緊急煞車不及
    先追撞前方被告甲○○車輛之右後部位後，隨即將車輛往左
    轉而瞬聞橫向衝入內側車道，被告丁○○與被害人張道江彼
    此車輛並非前後車關係，且張道江車輛係在突然發生追撞後
    而緊急闖入被告丁○○所行駛之內側車道前方等實際情況，
    被告丁○○撞擊張道江之車輛，既係張道江在無預警情況下
    突然闖入他人車道內，且係失控打橫衝入他人車道，被告丁
    ○○對其車道前方突遭他人車輛衝入一事，本無任何未注意
    車前狀況之過失。惟臺灣省車輛行車事故覆議鑑定委員會、
    臺灣省車輛行車事故覆議鑑定委員會及國立交通大學之鑑定
    結果，均未對被告丁○○對於他人無預警下闖入其車道前方
    致發生碰撞一事，有無應注意且可以注意而未盡注意義務之
    過失，及被害人張道江之死亡結果，與被告丁○○有何因果
    關係等均未加以審酌，從而本院尚不逕以該2鑑定報告結果
    ，認定被告丁○○究竟就此事故有無過失致死犯嫌，附此敘
    明。
(四)綜上所述，被告丁○○所駕車輛與被害人張道江發生撞擊，
    被告丁○○本無何過失行為可言，且被害人張道江之死亡結
    果，與被告丁○○間，亦難認有何因果關係。被害人張道江
    因車禍意外身故，對身為配偶之告訴人而言必定悲痛不已，
    誠屬憾事，然而，被告丁○○究否涉犯刑事過失致死罪責，
    自應依證據認定，而依前揭調查結果，被告丁○○既無未盡
    注意義務之虞，自屬不可歸責，要難令負過失傷害罪責。公
    訴人之舉證，仍有合理之懷疑存在，尚未達於通常一般之人
    均不致有所懷疑，而得確信其為真實之程度，本院無從形成
    被告丁○○有罪之確信。此外，本院在得依或應依職權調查
    證據之範圍內，復查無其他積極證據，足資證明被告丁○○
    確有公訴人所指之犯行，揆諸前揭說明，既不能證明被告丁
    ○○犯罪，依法應諭知無罪之判決。
五、原審因予諭知被告丁○○無罪之判決，經核尚無違誤。公訴
    人猶遽以被告丁○○與被害人之死亡間有因果關係為由，提
    起本件上訴指摘原判決不當，為無理由，應予駁回。
據上論斷，應依刑事訴訟法第刑事訴訟法第368條、第369條第1
項前段、第364條、第299條第1項前段，刑法第2條第1項前段，
第276條第2項、第41條第1項前段 (修正前)，修正前罰金罰鍰提
高標準條例第2條，中華民國96年罪犯減刑條例第2條第1項第3款
、第7條、第9條，判決如主文。
本案經檢察官乙○○到庭執行職務。
中    華    民    國    97    年    3    月    4     日
            刑事第六庭    審判長法  官  李  文  雄
                                法  官  邱  顯  祥
                                法  官  林  靜  芬
上列正本證明與原本無異。
如不服本判決與於收受送達後十日內向本院提出上訴書狀，其未
敘述上訴之理由者並得於提起上訴後十日內向本院補提理由書(
均須按他造當事人之人數附繕本)。
                                書記官  高  勳  楠
中    華    民    國    97    年    3    月    4     日


司法院資訊處製作；財團法人民間司法改革基金會備份。
